【裁判字號】    98,交聲更,19
【裁判日期】    980831
【裁判案由】    違反道路交通管理處罰條例
【裁判全文】
臺灣桃園地方法院交通事件裁定       98年度交聲更字第19號
原處分機關  交通部公路總局新竹區監理所
異  議  人
即受處分人  甲○○
上列受處分人因違反道路交通管理處罰條例案件，對於原處分機
關中華民國92年10月24所為之處分（原處分案號：壢監裁字第裁
53-D1A898080號）聲明異議，本院裁定如下：
    主  文
原處分撤銷。
甲○○汽車駕駛人迴車前，不注意來往車輛，仍擅自迴轉，處罰
鍰新臺幣陸佰元，記違規點數壹點；又汽車駕駛人，駕駛汽車違
反道路交通安全規則，因而肇事致人受傷，記違規點數參點。
    理  由
一、原處分意旨略以：異議人即受處分人（下稱異議人）甲○○
    於92年06月29日上午05時20分許駕駛車號BI－5900號之自小
    客車，行經南安路口欲迴轉時，因違反道路交通安全規則第
    106 條第1 項第5 款：「汽車迴車前，應暫停並顯示左轉燈
    光或手勢，看清無來往車輛，並注意行人通過，始得迴轉」
    之規定，是異議人迴車前未注意來、往車輛即擅自迴轉，而
    與謝錦榮所駕駛之車號K9－8340號自小貨車發生碰撞，並造
    成江文慶受有傷害。復有桃園縣政府警察局桃警交字第0920
    011517號函復：「本局員警舉發交通違規並無不當。」是爰
    依道路交通管理處罰條例第49條第1 項第5 款及第61條第3
    項及違反道路交通管理事件統一裁罰基準表裁處之等語。
二、聲明異議意旨略以：異議人於民國92年06月29日上午05時20
    分許駕駛車號BI－5900號之自小客車，行駛中豐路由龍潭往
    中壢方向，行經南安路口欲迴轉往龍潭方向時，因迴車前未
    注意來、往車輛即擅自迴轉，而與謝錦榮所駕駛之車號K9－
    8340號自小貨車發生碰撞。因異議人關注於乘客李秋蘭所受
    之傷害，而未顧及對方駕駛謝錦榮及乘客江文慶是否確受有
    傷害。惟在場製作筆錄之員警竟僅憑江文慶於筆錄中自陳其
    右手臂及左腳皆受有傷害，即逕認江文慶確已受傷，致異議
    人除須繳交罰鍰新台幣（下同）600 外，尚須吊扣駕駛執照
    3 個月，並記違規點數1 點。因此，若異議人知悉會吊扣駕
    駛執照3 個月，即會爭執江文慶是否確受有任何傷害，並要
    求提出驗傷單，是員警嗣後逕行舉發異議人，實有違公平性
    等語。
三、按汽車迴車前，應暫停並顯示左轉燈光或手勢，看清有無來
    往車輛，並注意行人通過，始得迴轉；汽車駕駛人迴車前，
    未依規定暫停，顯示左轉燈光，或不注意來、往車輛、行人
    ，仍擅自迴轉，處600 元以上1,800 元以下罰鍰；汽車駕駛
    人有前揭情形者，除依原條款處罰鍰外，並記違規點數1 點
    ，道路交通安全規則第106 條第5 款、道路交通管理處罰條
    例第49條第5 款、第63條第1 項第1 款分別定有明文。又按
    汽車駕駛人駕駛汽車違反道路交通安全規則，因而肇事致人
    受傷者，記違規點數3 點，道路交通管理處罰條例第61條第
    3 項前段亦有明文規定。
四、經查：
  (一)本件舉發機關以異議人於92年06月29日上午05時20分許駕駛
    車號BI-5900 號之自小客車，行經南安路口欲迴轉時，因違
    反道路交通安全規則第106 條第1 項第5 款：「汽車迴車前
    ，應暫停並顯示左轉燈光或手勢，看清無來往車輛，並注意
    行人通過，始得迴轉」之規定，是異議人迴車前未注意來、
    往車輛即擅自迴轉，而與謝錦榮所駕駛之車號K9-8340 號自
    小貨車發生碰撞，並造成江文慶受有傷害。復有桃園縣政府
    警察局桃警交字第0920011517號函復：「本局員警舉發交通
    違規並無不當。」，爰依道路交通管理處罰條例第49條第第
    5 款及第61條第3 項及違反道路交通管理事件統一裁罰基準
    表裁處之。異議人以對方未有提出驗傷單等證明為憑，然查
    ，異議人於本院訊問時即表示其當時係違規左轉（見本院92
    年12月22日訊問筆錄），且於警詢時亦供稱對方乘客有受傷
    。是異議人確有前揭違規事實，堪予認定，其上開所辯，自
    不足採。
  (二)然本件爭點在於舉發單位之舉發究為「逕行舉發」或「當場
    舉發」，其所為舉發程序是否合法？按「逕行舉發」限於有
    前述道路交通管理處罰條例第7 條之2 第1 項明定之事由為
    限，觀諸該條項所列逕行舉發要件得知：(1)逕行舉發之原因
    在於「當場不能或不宜攔截製單舉發者」，即當事人不明之
    情形下始有逕行舉發程序之適用。相對於「當場舉發」為當
    事人確定，則無例外適用逕行舉發程序之必要。(2)「逕行舉
    發」交通違規事件，係適用於違規行為明確，但當事人不明
    之狀況。細繹本件原處分意旨可知：(1)本件舉發對象明確，
    即所舉發之違規行為人並無「當場不能或不宜攔截製單舉發
    」之情況。(2)本件舉發違規事實於當時並未確定，係舉發員
    警事後依據現場圖、照片、筆錄認有違反道路交通安全情事
    ，而製單告發。是本件舉發違規事件於事發當時乃當事人明
    確、然違規事實不明、尚待確認，與前述道路交通管理處罰
    條例第7 條之2 第1 項所列各項「逕行舉發」違規行為之特
    徵乃當事人不明、違規事實明確完全不同。本件違規行為人
    當場駕駛人確定，非屬道路交通管理處罰條例第7 條之2 第
    1 項所列情形當場駕駛人不明，需以同條第2 項汽車所有人
    為舉發對象，及依處理細則第24條規定由被舉發之汽車所有
    人提供實際駕駛人之逕行舉發案件，應屬當場舉發之案件，
    且舉發時效無逾越同條例第90條規定，亦未違反處理細則當
    場舉發之規定，故舉發程序並無不法。
  (三)再按行政罰法業於94年02月05日制訂公布，並自95年02月05
    日起施行，該法第5 條規定：「行為後法律或自治條例有變
    更者，適用行政機關最初裁處時之法律或自治條例。但裁處
    前之法律或自治條例有利於受處罰者，適用最有利於受處罰
    者之規定。」；又道路交通管理處罰條例所定罰鍰、吊扣或
    吊銷駕駛執照、記點等之裁罰，係屬行政罰法中所稱行政罰
    之性質，故有上開行政罰法第5 條規定之適用。又道路交通
    管理處罰條例第49條、第61條及第63條經總統於94年12月28
    日以華總一義字第09400212581 號令公布修正，且經行政院
    於95年06月23日以院臺交字第0950087685號令發布定自95年
    07月01日施行。查本件交通違規所涉道路交通管理處罰條例
    第49條及第63條，雖經修正，但綜合比較之結果，於修正後
    並無變更，揆諸前開行政罰法第5 條所規定之「從新從輕」
    原則，應即適用行政機關最初裁處時之法律即修正前之規定
    。另修正後道路交通管理處罰條例第61條第3 項則規定「汽
    車駕駛人駕駛汽車違反道路交通安全規則，因而肇事致人受
    傷者，記違規點數三點」，異議人於行為後法律已有變更，
    經比較結果，以修正後之新法對異議人較為有利（因依新法
    規定，不能吊扣駕駛執照，僅記違規點數3 點），自應適用
    修正後道路交通管理處罰條例第61條第3 項之規定予以裁處
    。
五、綜上，原處分機關以異議人有違反道路交通管理處罰條例第
    49條第5 款（裁決書贅載第1 項）、第61條第3 項及第63條
    第1 項第1 款之違規行為，於92年10月24日以壢監裁字第裁
    53－D1A898080號裁決書裁處異議人罰鍰600元，吊扣駕駛執
    照3 個月，並記違規點數1 點在案，固非無見，惟其裁罰吊
    扣駕駛執照部分所憑之上開法條嗣已修正施行，且修正後之
    規定較有利於異議人，原處分機關於作成本件裁決時，因新
    法尚未施行，而未及適用新法，尚有未合，自應由本院將原
    處分撤銷，自為裁定；準此，異議人之聲明異議無理由，惟
    原處分亦有不當，應予撤銷，併就異議人本件違規並致人於
    輕傷之行為，依道路交通管理處罰條例修正前第49條第5 款
    、第63條第1 項第1 款及修正後第61條第3 項前段之規定，
    裁處如主文第2 項所示之罰鍰600 元、記違規點數1 點及記
    違規點數3 點。
據上論斷，應依道路交通案件處理辦法第20條，裁定如主文。
中    華    民    國    98    年    8     月    31    日
                     臺灣桃園地方法院交通法庭
                        法  官      柯姿佐
以上正本證明與原本無異。
如不服本裁定，應於裁定送達後5 日內向本院提出抗告狀。
                        書記官      王明玉
中    華    民    國    98    年    9     月    2     日


司法院資訊處製作；財團法人民間司法改革基金會備份。
